【裁判字號】    97,重訴,145
【裁判日期】    980630
【裁判案由】    返還借款
【裁判全文】
臺灣板橋地方法院民事判決             97年度重訴字第145號
原      告  高山青開發股份有限公司
即反訴被告
法定代理人  甲○○
原      告  乙○○
即反訴被告  丁○○
前列三人共同
訴訟代理人  徐秀鳳律師
被      告  丙○○
即反訴原告
訴訟代理人  王悅蓉律師
上列當事人間請求返還借款事件，經本院於民國98年6 月18日言
詞辯論終結，判決如下：
    主  文
被告應給付原告高山青開發股份有限公司新台幣壹仟貳佰萬元，
及自民國九十七年一月二十六日起至清償日止按年利率百分之五
計算之利息。
被告應給付原告乙○○新台幣壹仟參佰伍拾萬元，及自民國八十
八年七月一日起至清償日止，按年利率百分之五計算之利息。
被告應給付原告丁○○新台幣壹佰萬元，及自民國八十九年六月
二日起至清償日止，按年利率百分之五計算之利息。
反訴原告之訴駁回。
訴訟費用及反訴訴訟費用均由被告負擔。
本判決第一項於原告高山青開發股份有限公司以新臺幣佰陸拾
萬元為被告丙○○供擔保後，得假執行；但被告丙○○如以新臺
幣壹仟貳佰萬元為原告高山青開發股份有限公司預供擔保後，得
免假執行。
本判決第二項於原告乙○○以新臺幣肆佰零伍萬元為被告丙○○
供擔保後，得假執行；但被告丙○○如以新臺幣壹仟佰伍拾萬
元為原告乙○○預供擔保後，得免假執行。
本判決第三項於原告丁○○以新臺幣拾萬元為被告丙○○供擔
保後，得假執行；但被告丙○○如以新臺幣壹佰萬元為原告丁○○預供擔保後，得免假執行。
反訴原告假執行之聲請駁回。
    事實及理由
一、本件原告起訴主張：
  (一)關於被告積欠原告高山青開發股份有限公司（下稱高山青公
    司）借款1,200 萬元之部分：被告前於民國87年10月20日向
    原告公司借貸1,200 萬元，被告交付所持原告公司面值60萬
    元之股票與原告保管，以供擔保，有借貸合約書及股票保管
    證明為憑。惟迄今已逾9 年，被告均未償還上開借款本息，
    原告業於97年1 月9 日以台北金南郵局第00026 號存證信函
    請被告於文到15日內清償上開借款本息，翌日被告即收受通
    知，然迄今仍置之不理，拒不返還借款，原告乃依民法第
    474 條、第478 條之規定請求被告返還上開借款及自97年1
    月26 日 起至清償日止，按年利率5 ％計算之利息。
  (二)關於被告積欠原告乙○○借款1,350 萬元之部分：被告前於
    民國88年3 月16日向原告借貸1,350 萬元，約定清償期限為
    同年6 月30日，被告將所持高山青開發股份有限公司面值55
    萬元之股票設定質權並交付予原告，以供擔保，有借貸合約
    書可稽。惟迄今已逾8 年，被告均未償還上開借款本息，原
    告業於97年1 月9 日以台北金南郵局第00025 號存證信函催
    請被告於文到15日內清償上開借款本息，翌日被告即收受通
    知，然迄今仍拒不返還借款，原告乃依民法第474 條、第
    478 條規定請求被告返還上開借款及自民國88年7 月1 日起
    至清償日止，按年利率5 ％計算之利息。
  (三)關於被告積欠原告丁○○借款100 萬元之部分：被告前於民
    國89年間向訴外人謝清涼借貸100 萬元，因被告未能如期償
    還借款，嗣於同年12月1 日被告交付所持有之高山青開發股
    份有限公司股票總計30,934股與訴外人謝清涼保管，以供擔
    保，並約定清償期為同年12月31日，逾期無法清償，則訴外
    人謝清涼得出售上開股票並對就出售價款有優先受償權，有
    授權書及協定書為憑。
  (四)嗣訴外人謝清涼前將上開債權及其從權利一併轉讓與原告，
    並交付股票、授權書及協定書等證明上開債權之文件與原告
    保管，原告業於97年2 月20日以台北金南郵局第00155 號存
    證信函函告訴外人已將伊對被告之債權讓與原告乙節，並催
    請被告於文到10日內清償上開借款本息，詎同年2 月22日被
    告即收受通知，惟伊迄今仍拒不返還借款。
  (五)為此，依據民法第297 條、第474 條、第478 條之規定，
    被告應給付原告高山青公司1200萬元及自97年1 月26日起至
    清償日止，按年利率百分之5 計算之利息。被告應給付原
    告乙○○1350萬元及自88年7 月1 日起至清償日止，按年利
    率百分之5 計算之利息。被告應給付原告丁○○100 萬元
    及自民89年6 月2 日起至清償日止，按年利率百分之5 計算
    之利息，願供擔保請准宣告假執行。並對於被告所提出之
    反訴聲明：反訴原告之訴及其假執行之聲請均駁回，如
    受不利判決，願供擔保請准宣告免假執行。
二、被告則抗辯：
  (一)原告高山青公司與被告於原證一所示之借貸合約書第3 條約
    ；定：「乙方（即被告）於甲方（即原告高山青公司）土地
    出售取得價款並分配予股東，或甲方股東全體移轉股權予買
    受人取得股款時，乙方應優先將本金連同利息一併償還甲方
    。」原告乙○○與被告於原證三所之借貸合約書第2 條約定
    ：「逾期乙方（即被告）無法償付時，乙方應於高山青公司
    公司之土地出售取得價款並分配予股東時，或高山青公司股
    東全體移轉股權予買受人取得股款時，乙方應優先將本金連
    同利息一併償還甲方（即原告乙○○）。」因被告為原告高
    山青公司之創辦人及大股東，惟有原告高山青土地出售取得
    價款分配股東或甲方移轉股權取得股款分配股東後，始有還
    款能力，惟今還款條件尚未成就，原告高山青公司、乙○○
    即起訴請求，實非有理由。
  (二)原證一、三所示之借貸合約書係原告高山青公司當時董事長
    李春茂、訴外人呂博平即高山青股東及高山青公司當事會計
    師蔡卯生以財務周轉為由，提供事前寫妥之內容要求被告簽
    立，然並未將借款交付予被告，被告並未積欠原告高山青公
    司、乙○○任何借款。
  (三)原告丁○○係無權占有被告之高山青公司股票，原證五所示
    之協議書及授權書僅言被告所有之高山青公司股東18張交給
    訴外人謝清涼保管，或作為向謝清涼償還被告借款之用，並
    未授權訴外人謝清涼交系爭股票移轉他人，訴外人謝清涼未
    經被告同意，無權處分系爭股票交付原告丁○○，原告丁○○就系爭股票屬無權占有。
  (四)被告自79年至89年間受原告全體股東委任，辦理土地開發事
    宜，其間被告以自己資金為原告代墊全部營業費用，共計15
    67萬7355元，並於89年成功取得開發許可，對此被告對原告
    擁有請求返還墊款及開發報酬之權利，另原告乙○○將新竹
    巿南隘段541-25地號土地委託原告以高山青公司名義申請共
    同開發許可，至86年12月17日終獲新竹巿政府核發開發許可
    ，原告乙○○計應支付報酬1604萬1123元，原告高山青公司
    創辦土地委託被告將高山青公司土地連同鄰接之乙○○土地
    共同申請開發變更為丙種建築用地，至86年12月17日獲得新
    竹政府核發開發許可，原告高山青公司應自支付報酬1 億41
    50萬39 4元，被告主張以上開營業費用與報酬債權與對原告
    之借款債務抵消。
  (五)被告對於原告並未積欠任何債務，原告占用被告所直接或輾
    轉交付之股票，即屬無權占用，對於被告自負負有返還之義
    務。
  (六)為此，請求駁回原告之訴及其假執行之聲請，並陳明如受不
    利判決，願供擔保請准宣告免假執行。並提起反訴，請求判
    決：反訴被告高山青公司應將反訴原告所有之高山青公司
    股票，股票號碼87-NE-000096~000101 之股票共6 張，面額
    共計新台幣60萬元之股票返還原告，反訴被告乙○○應將
    反訴原告所有之高山青公司股票，股票號碼87-NE-000106~0
    00110 及87-NK-000026之股票共6 張，面額共計新台幣55萬
    元之股票返還原告，反訴被告丁○○應將反訴原告所有之
    高山青公司股票，股票號碼87-NO-000073~000085 、及87-N
    K-00002 、87-NX-00004 、87-NZ-000105、87-NO-000010、
    87-NO-000011、之股票共18張，面額共計新台幣30萬9340元
    之股票返還原告，願供擔保請准宣告假執行。
三、原告高山青公司請求被告給付1200萬元，及被告反訴請求原
    告高山青公司返還股票6 張部分：
  (一)經查原告高山青公司主張其於87年10月20日借款1200萬元予
    被告之事實，已據提出87年10月20日之借貸合約書、收據各
    1 件為證（詳本院卷第6 、94頁），被告亦依前開借貸合約
    書第5 條之約定，將其所持有高山青公司面值60萬元之股票
    交由原告高山青公司保管，亦有股票保管證明1 件可按（詳
    本院卷第7 頁），茍非原告高山青公司確實借款1200萬元予
    被告，衡情被告斷無於載明已收訖借款之收據上並簽章，並
    將其所持有之股票交付予原告高山青公司保管之理，核原告
    此部分之主張，自屬可信。
  (二)次查上開收據1 紙係被告親自書寫，其上載有：「茲收到借
    款如左：(一)年１０月日新臺幣250 萬元（邱福土私人貸款
    ），(二)年１０月日新臺幣300 萬元（匯入民生分行帳號）
    ，(三)年月４日新臺幣250 萬元正（中壢合庫），(四)年
    月４日新臺幣100 萬元（還呂博平），(五)年月日新
    臺幣200 萬元正（入民生帳號），(六)年１０月日新臺幣10
    0 萬元正（還董事）。收據（三人500 萬＝張175 萬、李16
    5 萬、呂160 萬），茲向李春茂先生借165 萬元，茲向呂博
    平先生借60萬元，借款人：丙○○。批註：丙○○共向公司
    借1200萬元。支前借100 萬三人500 萬還邱福土個人
    250 萬還邱福土合庫250 萬丙○○100 萬」等文句，又
    被告曾於91年間以原告高山青公司之負責人李春茂、付款經
    手人呂博平，未依87年10月17日董監事會議之決議將1200萬
    元交付予被告為由，對於李春茂、呂博平提起刑事告訴，並
    自認收據中所載第2 、5 項合計500 萬元之款項確有匯入被
    告帳戶，第1 、3 、6 項之款項直接撥還債權人之事實（台
    灣台北地方法院檢察署檢察官詳91年度偵字第6318號不起訴
    處分書，詳本院卷第180 頁），僅其中第4 項還呂博平之10
    0 萬元部分，被告爭執係遭李春茂與呂博平侵占，是被告於
    上開刑事告訴中自認原告高山青公司給付之金額，已高達11
    00萬元，至於剩餘之100 萬元，被告於前開偵查案件中主張
    係遭李春茂、呂博平等人侵占，對非主張原告高山青公司未
    給付該100 萬元，顯見原告高山青公司確已給付上開1200萬
    元之借款。核被告於本院審理時翻異偵查中之供述，否認原
    告高山青公司已給付1200萬元之借款，顯與事實不符，洵出
    可採。
  (三)被告雖抗辯：依據借貸合約書第3 條約定：乙方（即被告）
    於甲方（即原告高山青公司）土地出售取得價款並分配予股
    東，或甲方股東全體移轉股權予買受人取得股款時，乙方應
    優先將本金連同利息一併償還甲方，而原告高山青公司既未
    出售在地分配價金予股東，被告應還款之條件即未成就，原
    告自不或請求被告還款云云。惟查上開貸款合約書第3 條之
    約定係原告高山青公司得就公司出售在地款項優先受償之條
    款，並非被告清償期限之約定，契約文義甚明，被告據此主
    張還款期限尚未屆至，顯與契約文義不符，不足採信。
  (四)被告雖又抗辯：被告自81年起至87年1 月間為原告高山青公
    司支出營業費用1567萬7335元，原告高山青公司委託被告將
    高山青公司土地連同鄰接之乙○○土地共同申請開發變更為
    丙種建築用地，至86年12月17日獲得新竹政府核發開發許可
    ，原告高山青公司應自支付報酬1 億4150萬39 4元，被告主
    張以上開營業費用與報酬債權與對原告之借款債務抵消云云
    。惟查被告所提出營運成本表1 件（附於本院卷第46-53 頁
    ）被其片面製作，且據原告否認被告有該部分之支出，自難
    作為認定被告曾為原告高山青公司代墊營業費用之證據，至
    於被告抗辯其於78年10月29日向訴外人新興乳業牧場購買土
    地，另邀集好友甲○○、李春茂、呂博平、劉錫銘等人共同
    出資成立高山青公司，被告應得開發報酬應為1 億4150萬03
    94元乙節，並未明確敘明其得向原告請求報酬之法律依據為
    何，且原告高山青公司亦否認被告有此報酬請求權，已難認
    被告對於原告有何營運費用與報酬請求權。況被告所提出之
    非都巿土地山坡地住宅社區合作開發合約書（詳本院卷第69
    頁）係訴外人林玉瑞與被告簽訂，並非原告高山青公司與被
    告所簽訂，無法作為被告得向原告高山責公司請求報酬之依
    據，另原告高山青公司自81年起87年1 月止之資產負債表上
    縱有股東往來，亦不能僅憑此財務報表即推斷該股東往來係
    被告為原告高山青公司代墊之費用。再者，被告苟確曾為原
    告高山青公司支付營業費用，或對於原告高山青公司有請求
    高達上億元報酬之權利，衡諸常情，焉有於87年10月20日又
    向原告高山青公司借款1200萬元之理？核被告此部分抵銷之
    抗辯，既屬無據，復與常情有違，顯無可採。
  (五)被告雖又抗辯：原告高山青公司為法人，依公司法第15條之
    規定得借款與股東或任何他人，則原告高山青公司借款與被
    告之行為自屬無效，且被告交付股票予原告高山青公司時，
    並未於股票背書，故原告高山青公司亦屬無權占有被告之股
    票云云。惟按「公司法第15條第1 項規定：公司之資金，除
    因公司間業務交易行為有融通資金之必要者外，不得貸與股
    東或任何他人。此規定係為保護公司及股東利益，非屬強制
    禁止規定，違反者尚非無效，僅公司負責人應依同條第2 項
    規定，與借用人連帶負返還責任，及賠償公司損害而已。」
    最高法院97年台上字第1030號判例著有明文，則原告高山青
    公司將資金貸與被告之行為，仍屬有效。次按受讓記名式股
    票之占用作為債權之擔保，雖未經所有人背書，然亦僅不生
    質權之效力，即受擔保人不得主張以該股票優先受償，並非
    謂受讓記名式股票作為擔保者占有該股票亦無正當權源，則
    被告抗辯原告高山青公司占有系爭股票係屬無權占用，於法
    顯有未何，亦無可採。
  (六)綜上所述，原告高山青公司借款1200萬元予被告，並於97年
    1 月9 日催告被告於收受後15日內返還，並經被告於翌日收
    受催告函，則原告高山青公司請求被告給付1200萬元，及自
    97 年1月26日起至清償日止按年息百分之5 計算之利息，即
    屬有據，應予准許。又被告既未清償借款，則原告高山青公
    司持有被告所交付之股票為擔保，核屬有法律上之原因，被
    告以原告無權占有系爭6 紙股票為由，反訴請求原告高山青
    公司返還系爭6 紙股票，為無理由，不應准許。
四、原告乙○○請求被告給付1350萬元，及被告反訴請求原告乙○○返還6 紙股票部分：
  (一)經查原告乙○○主張其借款1350萬元予被告之事實，已據提
    出被告於88年2 月25日出具之承諾書、88年3 月16日簽訂之
    借貸合約書各1 件為證（詳本院卷第95、10頁），而上開承
    諾書上載明：「（甲方）丙○○向（乙方）乙○○先生所借
    新台幣1350萬元，借款期限乙方同意展延至民國88年6 月。
    甲方同意以高山青公司股票作為質押保證，恐口無憑，特立
    此承諾書」等文句，上開借貸合約書第1 、2 條則約定：「
    一、甲方（即原告乙○○）貸放新台幣1350萬元予乙方（即
    被告丙○○）。借款利率另行約定，並由乙方將本金連同利
    息開立支票予甲方。二、前項借款期間至88年6 月30日。逾
    期乙方無法償付時，乙方應於高山青公司公司之土地出售取
    得價款並分配予股東時，或高山青公司股東全體移轉股權予
    買受人取得股款時，乙方應優先將本金連同利息一併償還甲
    方。」等文句。觀諸上開承諾書與借貸合約書之文義，原告
    乙○○應已交付借款1350萬元予被告，否則，被告如未收據
    1350萬元之借款，焉有於上開承諾書與借貸合約書上記載延
    期清償之理？核原告乙○○此部分之主張，自堪信為真實。
  (二)被告雖抗辯：其還款期限須至高山青公司土地出售取得價款
    並分配予股東，或高山青公司股東全體移轉股權予買受人取
    得股款時，被告清償甲方乙○○之借款期限始屆至，而原告
    高山青公司既未出售在地分配價金予股東，被告應還款之條
    件即未成就；又原告乙○○將新竹巿南隘段541-25地號土地
    委託原告以高山青公司名義申請共同開發許可，至86年12月
    17 日 終獲新竹巿政府核發開發許可，原告乙○○計應支付
    報酬1604萬1123元，被告主張以上開營業費用與報酬債權與
    對原告之借款債務抵消云云。惟查上開88年3 月16日簽訂之
    借貸合約書明確記載借款期間至88年6 月30日，被告抗辯須
    至高山青公司土地出售取得價款並分配予股東，或高山青公
    司股東全體移轉股權予買受人取得股款時，被告清償甲方乙○○之借款期限始屆至，與契約文義不符，不足採信。次查
    原告乙○○否認其對被告負有給付報酬義務，而被告並未明
    確敘明其得向原告請求報酬之法律依據為何，另依被告所提
    出之非都巿土地山坡地住宅社區合作開發合約書係訴外人林
    玉瑞與被告簽訂，並非原告乙○○與被告所簽訂，無法作為
    被告得向原告乙○○請求報酬之依據。再者，被告對於原告
    如確有報酬請求權，焉有不請求原告乙○○返還，反而於88
    年2 月25日、88年3 月16日兩度簽訂書面，請求原告乙○○
    將1350萬元借款之還款期限延至88年6 月30日之理？核被告
    此部分抵銷之抗辯，既屬無據，復與常情有違，顯無可採。
  (三)綜上所述，原告乙○○借款1350萬元予被告，並約定於88年
    6 月30是到期，則原告乙○○請求被告給付1350萬元，及自
    88 年7月1 日起至清償日止按年息百分之5 計算之利息，即
    屬有據，應予准許。又被告既未清償借款，則原告乙○○持
    有被告所交付之股票為質，核屬有法律上之原因，被告以原
    告無權占有系爭6 紙股票係屬無權占有為由，反訴請求原告
    乙○○返還系爭6 紙股票，為無理由，不應准許。
五、原告丁○○請求被告給付100 萬元，及被告反訴請求原告丁○○返還股票18紙部分：
  (一)經查原告丁○○主張被告於98年6 月2 日向訴外人謝清涼借
    款100 萬元，約定於89年8 月2 日償還，嗣因被告屆期無法
    清償借款，乃於89年12月1 日簽定授權書，將其所持有高山
    青公司股票18張交予訴外人謝清涼保管，並約定被告於89年
    12月31日前無法將高山青公司持有土地出售償還債務，授權
    訴外人謝清涼得處理持有之股票，優先還償，若有餘額再歸
    還訴外人謝清涼之事實，已據提出授權書、協議書各1 件為
    證（詳本院卷第13、14頁），且據被告所不爭執，自堪信為
    真實。
  (二)次查原告丁○○主張其於96年3 月1 日受讓訴外人謝清涼上
    開100 萬元借款債權，及取得訴外人謝清涼之授權書（即借
    款收據）、謝清涼所保管之18紙股票，原告丁○○並於97年
    2 有20日以存證信函通知被告識債權讓與之事實，並經被告
    於97年2 月22日收受上開通知函之事實，亦據提出債權轉讓
    合約書、存證信函及回執1 件為證（附於本院卷第15-17 頁
    ），而堪信為真實，則原告丁○○依據借貸與債權讓與之法
    律關係，請求被告給付借款100 萬元，及自89年8 月3 日起
    至清償日止按年息百分之5 計算之利息，即屬有據，應予准
    許。
  (三)被告雖主張：被告並未授權謝清涼處分上開18紙股票，謝清
    涼將系爭18紙股票讓與原告丁○○係屬無權處分，依法應不
    生效力，原告丁○○係屬無權占有系爭18紙股票，被告自得
    請求返還云云。惟查謝清涼係將系爭18紙股票之占有讓與原
    告丁○○，並非移轉系爭18紙股票所有權予原告丁○○，並
    非處分系爭18紙股票，自不生無權處分問題。又被告尚未清
    償對於謝清涼之債務，尚不得請求謝清涼返還，則原告自謝
    清涼處受讓系爭18紙股票之占有，即屬有正當權源，被告以
    原告丁○○無權占有系爭18紙股票為由，反訴請求原告丁○○返還系爭18紙股票，為無理由，不應准許。
六、從而，原告依據消費借貸之法律關係，請求被告給付如主文
    第1 、2 、3 項所示之金額與法定遲延利息，為有理由，應
    予准許。又兩造均陳明願供擔保，請准為假執行與免假執行
    之宣告，經核均無不合，爰分別酌定相當之擔保金額，准許
    之。至被告即反訴原告依據所有權之法律關係，提起反訴請
    求原告即反訴被告返還其所直接或間接交付之股票，為無理
    由，應予駁回，又被告之反訴既受敗訴之判決，其假執行之
    聲請亦失所附麗，應併予駁回。
七、結論：原告之訴為有理由，反訴原告之訴為無理由，依民事
    訴訟法第78條、第390 條第2 項、第392 條第2 項，判決如
    主文。
中    華    民    國    98    年    6     月    30    日
                  民事第三庭    法  官  何君豪
以上正本係照原本作成。
如對本判決上訴，須於判決送達後20日內向本院提出上訴狀。
中    華    民    國    98    年    6     月    30    日
                                書記官  黃琴茜

司法院資訊處製作；財團法人民間司法改革基金會備份。
